【裁判字號】    89,上更(一),227
【裁判日期】    891226
【裁判案由】    拆屋還地
【裁判全文】
臺灣高等法院民事判決  八十九年度上更(一)字第二二七號
      上  訴  人    乙○○
      訴訟代理人    戴森雄律師
      複 代理 人    戴嘉慧律師
      被 上訴 人    甲○○  .
      訴訟代理人    邵毅律師
右當事人間請求拆屋還地事件，上訴人對於中華民國八十六年三月三十一日台灣桃園
地方法院八十五年度訴字第一五六四號判決提起上訴，經最高法院第一次發回，本院
判決如左：
    主    文
上訴駁回。
第二審及發回前第三審訴訟費用，除確定部分外，由上訴人負擔。
    事    實
甲、上訴人方面：
一、聲明：
  (一)原判決關於命上訴人拆除坐落桃園縣中壢市○○段  (下同)一五一四之一地號土
    地如原判決附圖  (以下簡稱附圖一)所示Ｃ部分，面積六二．二六平方公尺之建
    物，將土地返還被上訴人及其他共有人全體，及訴訟費用之裁判均廢棄。
  (二)右開廢棄部分，被上訴人在第一審之訴駁回。
二、陳述：除與歷審判決記載相同者，茲引用外，補陳略稱：
  (一)民國（下同) 六十六年八月六日中壢市公所里幹事劉仁源向戶政事務所訂製龍東
    路二三七號門牌時，被上訴人為里長，故就里幹事劉仁源申請二三七號門牌及該
    二三七號房屋已存在乙節，顯已知悉且無異議。
  (二)附圖一所示Ｃ部分房屋所坐落之一五一四之一地號土地部分，業經規畫為中壢平
    鎮都市○○○○道路用地，則取回系爭土地對被上訴人並無利益，且綜合所有事
    實，被上訴人提起本件訴訟係以損害上訴人為主要目的，為權利之濫用。
  (三)被上訴人於八十九年十月十七日開庭時提出照片六張，主張上訴人曾將系爭二四
    一號房屋拆除再興建云云，惟查上訴人係於八十五年間將系爭房屋之屋頂翻修，
    系爭房屋兩旁之牆壁仍維持不變，故實係修建，而非重建。
  (四)依房屋稅籍證明、房屋稅繳納通知書，證明系爭房屋自七十年起課房屋稅。且桃
    園縣中壢市戶政事務所函，證明系爭房屋早於六十六年即已存在。而證人唐學詩
    證稱，證明系爭房屋早於六十九年前即已存在。
  (五)被上證一公證書及合約書、被上證三「桃園縣政府建設局使用執照」指「龍東路
    二二五、二二七、二二九、二三一號房屋」，與系爭房屋亦無關。
  (六)被上證二「建築圖」上「面積計算表」記載「基地面積」為六六五．０九平方公
    尺，「法定空地」面積為三三二．五五平方公尺；與被上證三「桃園縣政府建設
    局使用執照」記載「基地面積」為四八七．八八平方公尺，「法定空地面積」為
    二四三．九四平方公尺明顯不符；既不相符，則該張克堂建築師事務所製作之「
    建築圖」自不足為據，上訴人否認其真正。
  (七)系爭二四一號房屋既早已存在，則被上訴人稱六十二至七十一年間系爭二四一號
    房屋之土地為龍翔計程車行之停車場云云，顯非事實。
  (八)被上訴人提出與訴外人段必雄於六十年七月十五日簽訂之契約書，其內記載「左
    至貳肆壹號止」，足證早自六十年時系爭二四一號房屋即已存在。而被上訴人係
    於六十七年十月一日與訴外人龍翔計程車行簽訂租約，而該被上證十八之土地使
    用權同意書係六十九年四月二日簽訂，則自簽訂日期觀之，即顯有不符。
乙、被上訴人方面：
一、聲明：上訴駁回。
二、陳述：除與歷審判決記載相同者，茲引用外，補陳略稱：
  (一)系爭違章建物地基位置在中壢市○○段一五一四、一五一四之一號，重測前為後
    寮段一七地號土地仍為空地。
  (二)被上訴人與吳聲貴於六十二年合夥設立龍岡交通有限公司，於六十八年設立龍翔
    計程車行，該二公司行號均於七十一年公告註銷，但在營業期間（六十二年至七
    十一年）依台灣省汽車運輸業停車場設置要點，規定均須備有停車之停車場，龍
    岡公司及龍翔車行所設之停車場即在龍東路二三一號至二四三號間空地，當時圍
    有鐵網及掛有龍岡公司、龍翔車行停車場招牌；上訴人說「他在六十八年、六十
    九年己在系爭土地（原判決C 部份）建有房屋」，顯與事實不符。
  (三)上訴人乙○○竊占系爭土地，搭建中壢市○○路二三三、二三五、二三七、二三
    九、二四一號石棉瓦屋出租謀取不當利益，於被上訴人八十五年向台灣桃園地方
    法院檢察署提出竊占告訴及向台灣桃園地方法院提起拆屋還地之訴，上訴人乙○
    ○自動將其中二三七、二三九、二四一號拆除之後再以鐵架鐵皮重建，二三三、
    二三五號現仍為石棉瓦舊屋而二三七、二三九、二四一號合併改為二四一號。
  (四)上訴人所提「八十四年房屋稅籍證明書可證，該證書記載二四一號與二四三號房
    屋合課稅金。」此乃以合法掩護非法，企圖魚目混珠。
  (五)上訴人所舉私人讓渡流程，迄未提出桃園縣政府將該國省有土地租於連昌發之公
    文書（即租賃契約）此其一，又按土地法規定，土地屬不動產以地政機關登記方
    符合規定，上訴人所述流程全係私人違法竊占，從未提出桃園縣政府租賃合約，
    只是上訴人口頭空談，顯無理由。
    理    由
一、本件被上訴人主張：坐落桃園縣中壢市○○段一五一四及一五一四之一地號土地
    ，為被上訴人及訴外人陳清炎（已移轉登記予陳國枝「一五一四地號」、陳吳糖
    妹「一五一四之一地號」，原判決誤載為二筆均移轉登記予陳吳糖妹）、陳清鏈
    、陳清萬、洪溫阿美、曹登山、王贊襄、劉宏強、鍾幹成、蕭在莒、萬溫阿月、
    楊黃碧華、熊學文、湯市郎、財團法人台灣省桃園縣龍岡清真寺、張永富、鞠德
    山、唐克明、張良德、鍾豐貴、王秀英（已移轉登記予徐秀鑾）、張吳玉、羅拯
    民、陳習妹、蔡瓊華（更名為蔡宛蓁）、范春梅（下稱陳清炎等二十五人）所共
    有，其中如原判決附圖（以下簡稱附圖一）所示Ｃ部分，為上訴人無權占有，並
    於其上搭建鐵皮屋，依民法第七百六十七條、第八百二十一條之規定，伊自得請
    求上訴人拆除上開建物，並返還土地予伊及其他共有人全體，爰求為命上訴人將
    一五一四之一地號土地上如附圖一所示Ｃ部分面積六二‧二六平方公尺之建物拆
    除，並返還土地予伊及其他共有人全體之判決（被上訴人請求上訴人拆除一五一
    四及一五一四之一地號土地上如更審前本院判決附圖（以下簡稱附圖二) 所示Ｂ
    １部分之建物，並返還該土地部分，經更審前本院判決其敗訴後，未據其聲明不
    服，一五一四及一五一四之一土地上如附圖一所示Ａ及附圖二所示Ｂ２部分，經
    更審前本院及最高法院均判決上訴人敗訴，而駁回上訴人之上訴，均已而告確定
    ）。
二、上訴人則以：被上訴人於一五一四及一五一四之一地號土地上亦建有房屋，合計
    面積已超過其應有部分折算之面積，且一五一四之一地號土地已劃為道路用地，
    被上訴人收回後亦不能為有效之利用，故其提起本件訴訟係屬權利濫用。又伊係
    越界建築，被上訴人未即時提出異議，依法即不得再請求伊移去或變更等語，資
    為抗辯。
三、被上訴人主張坐落桃園縣中壢市○○段一五一四及一五一四之一號土地二筆，為
    被上訴人與訴外人陳清炎（已以分割繼承為原因，一五一四地號移轉登記予陳國
    枝，一五一四之一地號移轉登記予陳吳糖妹）、陳清鏈、陳清萬、洪溫阿美、曹
    登山、王贊襄、劉宏強、鍾幹成、蕭在莒、萬溫阿月、楊黃碧華、熊學文、湯市
    郎、財團法人台灣省桃園縣龍岡清真寺、張永富、鞠德山、唐克明、張良德、鍾
    豐貴、王秀英（已以買賣為原因移轉登記予徐秀鑾）、張吳玉、羅拯民、陳習妹
    、蔡瓊華（改名為蔡宛蓁）、范春梅等二十七人所共有，上訴人未經系爭土地共
    有人全體之同意，於系爭土地如附圖一所示Ｃ部分上，建有房屋之事實，業據被
    上訴人提出土地登記簿謄本二件、臺灣桃園地方法院檢察署檢察官八十五年度偵
    字第七二四○號不起訴處分書、地籍圖、土地買賣契約書各一份、現場照片八幀
    為證，並經原審囑託桃園縣中壢地政事務所測量系爭土地，製有土地複丈成果圖
    附卷可考。上訴人就其非系爭土地之共有人之一，於系爭土地上建有如附圖所示
    Ｃ部分房屋之事實，亦已自認在卷。惟按「土地所有人建築房屋逾越疆界者，鄰
    地所有人如知其越界而不即提出異議，不得請求移去或變更其建築物。但得請求
    土地所有人，以相當之價額，購買越界部分之土地；如有損害，並得請求賠償。
    」民法第七百九十六條固定有明文，再土地所有人建築房屋逾越疆界者，鄰地所
    有人如知其越界而不即提出異議，不得請求移去或變更其建築物，固為民法第七
    百九十六條前段明定。惟主張鄰地所有人知其越界而不即提出異議者，應就此項
    事實負舉證之責任  (最高法院四十五年度臺上字第九三一號判例意旨參照)。上
    訴人雖辯稱其係屬越界建築，系爭房屋於六十幾年間已存在，被上訴人當時為里
    長，不可能不知，其竟未提出異議，已不得請求移去或變更云云，並舉證人唐學
    詩為證，惟為被上訴人所否認，並主張系爭房屋係於八十五年拆除重建，被上訴
    人並即提出異議等語，是本件首應審酌者厥為系爭房屋究於何時所建，上訴人於
    八十五年間就系爭房屋之建築，究係修建抑重建？被上訴人是否知悉？有無提出
    異議？
四、經查上訴人雖主張系爭土地上之房屋於六十幾年間即已存在，且於七十年起課稅
    等情，並提出房屋稅籍證明及房屋稅繳納通知書為證，及舉證人唐學詩之證詞，
    以實其說。惟查系爭土地上之房屋係於八十五年間曾拆除重建，並非僅屋頂翻修
    而已之事實，業據被上訴人提出照片八紙為證  (見本院上更 (一)卷第一一五至
    一一七頁) ，上訴人雖不否認於八十五年間曾於該處施工，惟主張係屋頂翻修並
    非重建云云，亦提出照片二紙及房屋修繕工程款收據為證，惟觀諸兩造所提照片
    ，綜合判斷之，原系爭土地上之房屋屋頂、四周牆壁及樑柱，均已拆除，而改以
    鐵柱及鐵皮屋頂蓋之，依其照片觀之，且較舊屋寬大 (先在舊屋外架鋼架再擴建
    ) 顯非原屋修建或僅屋頂翻修而已，而係於該時  (即八十五年間)拆除重建，雖
    上訴人提出房屋修繕工程款收據為證，惟為被上訴人所否認，且該收收據縱然屬
    實，亦僅足證明上訴人曾支出一筆房屋修建費用，尚難據此認定系爭土地上之房
    屋係修建而非重建，是上訴人此部分之抗辯，殊屬無據，應認被上訴人此部分之
    主張為真實。次查被上訴人對於上訴人占有系爭土地，確有異議，復曾央請地方
    人士從中溝通，並申請中壢市公所調解委員會調解，且請現任龍東里長陳敏裕、
    縣議員蔣中千協助及見證，但仍遭上訴人拒絕不出席而調解不成之事實，業據證
    人蔣中千於本院審理中係稱：八十八年間我曾經到市公所調解委員會為了兩造土
    地調解之事，以前只知道兩造間為了房子的事爭吵不休（見本院上更（一）卷第
    一○四頁第十三、十四行），而上訴人亦不否認證人蔣中千之證詞，自堪信為真
    。足證被上訴人對於上訴人於八十五年間就系爭土地上之房屋之重建，雖已知悉
    ，惟確已提出異議。是縱上訴人主張系爭土地上之房屋於六十幾年間即已存在屬
    實，惟該原有房屋已於八十五年間拆除重建，被上訴人於知悉其重建後，並即提
    出異議，揆諸首揭說明，上訴人自難依民法第七百九十六條規定，主張被上訴人
    不得請求上訴人移去系爭房屋。
五、上訴人又稱被上訴人使用系爭土地建有房屋之合計面積，已超過被上訴人就系爭
    土地應有部分折算面積云云，然上訴人此部分之辯解縱屬實在，亦屬其他共有人
    與被上訴人間之權利義務問題，與非屬共有人之上訴人無涉。上訴人且以共有人
    之證言證明上訴人所為無權占有行為，並不妨害系爭土地共有人之所有權云云，
    證人羅渭清即系爭土地共有人之一羅拯民（按即為另案分割共有物之原告）之父
    （再按羅拯民之前手即為羅渭清－見原審卷第二十七頁）於更審前本院履行勘驗
    時，到場證稱：「（劉庭菘在此蓋房子對你兒子所有權有無妨害？）沒有。」（
    見更審前本院卷第一七九頁正面），然羅渭清即非共有人，焉知上訴人及劉庭菘
    所為對羅拯民之所有權無妨害？且縱羅拯民一人認無權占有之行為對其所有權無
    妨害，亦僅共有人中羅拯民一人認無妨害而已，尚不得以共有人中一人之證言即
    謂上訴人及劉庭菘所為無權占有行為無妨害其他共有人之所有權。上訴人另謂系
    爭第一五一四之一地號土地已編為道路用地，被上訴人收回後亦不能為有效之利
    用云云，但被上訴人既為系爭第一五一四之一地號土地共有人之一。按所有人對
    於無權占有或侵奪其所有物者，得請求返還之；又各共有人對於第三人，得就共
    有物之全部本於所有權之請求。但回復共有物之請求，僅得為共有人之全體之利
    益為之，民法第七百六十七條、第八百二十一條分別定有明文。則被上訴人依民
    法第七百六十七條、第八百二十一條規定，提起本件訴訟，即合於法律之規定，
    誠屬適法行為，無權利濫用可言，與系爭土地是否編為道路用地無涉，上訴人該
    部分之辯解，亦非可採。
六、綜上所述，上訴人無權占有被上訴人與訴外人陳清炎等二十五人所共有，如附圖
    一所示Ｃ部分之土地，於其上搭建鐵皮屋，其又無民法第七百九十六條規定情形
    ，從而被上訴人依民法第七百六十七條、第八百二十一條之規定，請求上訴人將
    坐落桃園縣中壢市○○段一五一四之一地號土地上如附圖一所示Ｃ部分、面積六
    十二點二六平方公尺之建物拆除，將土地全部返還被上訴人及其他共有人全體，
    應予准許。原審就此部分為上訴人敗訴之判決，並依被上訴人之聲請，酌定相當
    擔保金額，為假執行之宣告，核無不合。上訴意旨指摘原判決此部分不當，求予
    廢棄改判，為無理由，應予駁回。
七、本件因事證已臻明確，兩造其餘攻擊、防禦方法及所為之立證，與判決之結果不
    生若何影響，無庸再逐一予以論究，合併敘明。
八、據上論結，本件上訴為無理由，依民事訴訟法第四百四十九條第一項、第七十八
    條，判決如主文。
中      華      民      國    八十九    年     十二     月    二十六    日
                                民事第二庭
                                    審判長法  官  尤  豐  彥
                                          法  官  梁  玉  芬
                                          法  官  魏  麗  娟
右正本係照原本作成。
不得上訴。
中      華      民      國    八十九    年     十二     月    二十九    日
                                          書記官  曾  瓊  安


司法院資訊處製作；財團法人民間司法改革基金會備份。
